【裁判字號】    97,訴,2119
【裁判日期】    980203
【裁判案由】    有關教育事務
【裁判全文】
臺北高等行政法院裁定
                                      97年度訴字第2119號
                              .
原      告  甲○
法定代理人  丙○○
            乙○
被      告  臺北市政府教育局
代  表  人  吳清山
訴訟代理人  己○○
            丁○○
            戊○○
上列當事人間因有關教育事務事件，原告不服臺北市政府中華民
國97年06月24日府訴字第09770117900 號訴願決定，提起行政訴
訟，本院裁定如下：
    主  文
原告之訴駁回。
訴訟費用由原告負擔。
    理  由
一、按「原告之訴，有下列各款情形之一者，行政法院應以裁定
    駁回之。…十、起訴不合程式或不備其他要件者。」行政訴
    訟法第107 條第1 項第10款定有明文。次按行政訴訟法第4
    條第1 項規定：人民因中央或地方機關之違法行政處分，認
    為損害其權利或法律上之利益，經依訴願法提起訴願而不服
    其決定者，得向高等行政法院提起撤銷訴訟。而所謂行政處
    分，依訴願法第3 條第1 項規定係指中央或地方機關就公法
    上具體事件所為之決定或其他公權力措施而對外直接發生法
    律效果之單方行政行為。是非屬行政處分者，自不得提起撤
    銷訴訟。又行政訴訟法第5 條第1 項規定：人民因中央或地
    方機關對其依法申請之案件，於法令所定期間內應作為而不
    作為，認為其權利或法律上利益受損害者，經依訴願程序後
    ，得向高等行政法院提起請求該機關應為行政處分或應為特
    定內容之行政處分之訴訟。而此所稱之依法申請，係以人民
    依據法令之規定，得向中央或地方機關請求就某一特定具體
    之事件，為一定處分者為限；且中央或地方機關對於人民之
    申請負有法定作為義務為要件，如欠缺此要件，亦不得提起
    課予義務訴訟。
二、再按「人民對於行政興革之建議、行政法令之查詢、行政違
    失之舉發或行政上權益之維護，得向主管機關陳情。」及「
    受理機關認為人民之陳情有理由者，應採取適當之措施；認
    為無理由者，應通知陳情人，並說明其意旨。」分別為行政
    程序法第168 條及第171 條第1 項所明定。準此，人民對於
    行政違失之舉發或行政上權益之維護，固得向行政主管機關
    陳情，然行政主管機關對於陳情之處理，尚難逕認均屬行政
    處分。人民向主管機關檢舉他人有違法行為或舉發行政違失
    ，主管機關函覆並無違法行為之調查結果，是否為行政處分
    ，或得否提起課予義務訴訟請求行政法院判令主管機關作成
    特定處分，應視被檢舉違反之法令，是否賦與檢舉人向國家
    請求為一定處分之權利而定。如檢舉人檢舉他人違反之法令
    ，並未賦與檢舉人向國家請求為一定處分之權利，則檢舉人
    之檢舉、舉發或陳情，僅是促使主管機關發動職權，主管機
    關之函覆，係將調查結果函知檢舉人，並未對檢舉人或陳情
    人之權利或法律上利益產生影響，不生法律效果，該項檢舉
    、舉發或陳情，即非屬依法申請之案件，主管機關所為調查
    結果之函覆，亦僅屬事實通知，並無行政處分存在，自不得
    提起課予義務訴訟。
三、本件原告起訴意旨略以：原告於民國96年（95學年度）就讀
    臺北市西松國小3 年級期間，以「種子發育與電池效應的關
    係」為題，獲該校校內科學展覽特優獎，並取得代表該校參
    加臺北市科學展覽競賽之資格，惟原告資格與參賽資格不符
    （因參賽者須國小4 年級以上，原告僅3 年級），致該案無
    法參加競賽。嗣原告之母乙○於96年07月23日向被告陳情反
    映臺北市立北投國民中學學生黃慕柔（係原告校內科展比賽
    實驗研究之校外指導老師黃剛之女）疑涉剽竊原告前開科展
    作品，以取得臺北市第40屆中小學科學展覽會國中組特優獎
    之情事，並請求撤銷該生得獎及參賽資格。經被告分別於96
    年08月14日及96年10月19日召開臺北市第40屆中小學科學展
    覽作品爭議審查會及協調會，會議決議內容略以：「學生家
    長反映原創性疑義，經與會評審委員審查表示相關想法亦曾
    刊載於坊間教科書中。科展屬專業性作品，除想法外，仍需
    經歷實踐、設計與分析等研究過程，基於科學精神，作品名
    稱是可使用同一主題，查案內國小組及國中組作品結論、資
    料內容不完全一樣，故北投國中作品之構想無原創性及抄襲
    爭議，獲獎部分不予撤銷」。被告並以96年10月26日北市教
    職字第09638870200 號函檢送上開協調會議紀錄。嗣原告於
    96年12月26日向臺北市政府陳情，經被告以97年01月03日北
    市教職字第09608488200 號函復略以：「案內北投國中作品
    疑義案，業經本局邀集該類科評審協助審議並無仿造抄襲爭
    議，故北投國中已獲頒之獎項不予撤銷」。然此被告覆函明
    確拒絕原告請求撤銷北投國中學生黃慕柔等二生之台北市科
    展比賽特優獎資格之請求，應屬行政處分，訴願決定認僅係
    原告陳情事項所為調查處理事實敘述或理由說明，而不予受
    理，顯有違誤，且已損及原告之權利及法律上之利益等語，
    並聲明撤銷訴願決定及原處分，並命被告應作成撤銷黃慕柔
    等二生95學年度臺北市科展比賽特優獎資格之處分。
四、經查，本件原告向被告陳情訴外人台北市北投國中學生黃慕
    柔參加台北市科學展覽比賽之科展作品「種子萌芽階段的電
    池效應」，涉及抄襲原告之子甲○之原創性研究題目及研究
    內容，認有違反中華民國中小學科學展覽會實施要點第壹點
    第六項第(五)款「真實性：輔導學生親自動腦、動手，絕不假
    手他人代做，或抄襲、仿冒、虛偽、作假」、及第參點第七
    項第(一)款「地方科學展覽會之主辦單位如發現參展作品係仿
    製或抄襲他人研究成果，且經評審委員會查核屬實者，應取
    消其參展資格。對已得獎者除應撤銷其所得獎勵並追回已發
    之獎金、獎狀、獎品外，並應對該作品之作者及指導教師酌
    予議處」等規定云云。惟按，前開科學展覽會實施要點，係
    為提高全民科學素養，輔導中、小學校推行科學教育而訂定
    ，應係為發展國民科學之教育文化目標，故所涉係社會大眾
    普遍之公益，尚難認該實施要點之規定，有保護個別人民私
    益之目的，是以檢舉人固得舉發違反前開實施要點情事而促
    請主管機關調查，然前開實施要點並未賦予檢舉人得向行政
    機關請求對被檢舉人作成特定行政處分之請求權，故原告自
    不得執前開實施要點而認其因被告之調查結果函文，有權利
    或法律上利益受到損害。依前開說明，被告97年01月03日北
    市教職字第09608488200 號函僅屬事實通知，並非行政處分
    ，且原告之陳情檢舉併其請求事項，亦非屬依法申請之案件
    ，是以訴願決定以上開函文非屬行政處分，不予受理，即無
    不合。原告復對之提起本件訴訟，請求撤銷訴願決定及原處
    分，並命被告作成撤銷黃慕柔等二生95學年度臺北市科展比
    賽特優獎資格之行政處分，即非合法，應予駁回。
五、據上論結，本件原告之訴不合法，爰依行政訴訟法第107 條
    第1 項第10款、第104 條、民事訴訟法第95條、第78條之規
    定，裁定如主文。
中    華    民    國    98    年    2     月    3     日
                   臺北高等行政法院第七庭
                             審判長法  官  林樹埔
                                   法  官  林玫君
                                   法  官  劉穎怡
上為正本係照原本作成。
如不服本裁定，應於送達後10日內向本院提出抗告狀（須按他造
人數附繕本）。
中    華    民    國    98    年    2     月    3     日
                                   書記官  林苑珍


司法院資訊處製作；財團法人民間司法改革基金會備份。
